【裁判字號】    97,交抗,45
【裁判日期】    970125
【裁判案由】    違反道路交通管理處罰條例
【裁判全文】
臺灣高等法院交通事件裁定              97年度交抗字第45號
抗   告   人
即原處分機關  交通部公路總局臺北區監理所板橋監理站
受  處 分 人  甲○○
上列抗告人因受處分人違反道路交通管理處罰條例案件，不服臺
灣板橋地方法院，中華民國96年10月31日所為裁定（96年度交聲
字第941號），提起抗告，本院裁定如下：
    主  文
抗告駁回。
    理  由
一、原處分意旨略以：受處分人甲○○於民國九十六年五月二十
    三日下午七時三十五分許，騎乘車號Ｐ九六－０六八號重型
    機車，於臺北縣新莊市○○路，因受處分人未考領機車駕照
    ，經臺北縣政府警察局交通隊員警依道路交通管理處罰條例
    第二十一條第一項第一款「無照駕駛」之規定，以北縣警交
    字第Ｃ00000000號舉發違反道路交通管理事件通知
    單製單舉發，並移送原處分機關交通部公路總局臺北區監理
    所板橋監理站，經原處分機關以受處分人於違規當時未考領
    機車駕駛執照，僅領有汽車駕駛執照，且於吊扣期間（自九
    十六年五月二十三日起至同年六月二十二日止），遂於九十
    六年六月六日，依同條例第二十一條第一項第五款「駕駛執
    照吊扣期間駕駛小型車或機器腳踏車」之規定，以板監裁字
    第裁四一－Ｃ00000000號裁決罰鍰新臺幣（下同）
    六千元（業經受處分人於九十六年六月六日繳納完畢）；然
    於該裁決書主文及法條均漏載依同條例第二十一條第四項之
    規定裁罰吊銷駕駛執照並一年內禁考，卻於受處分人繳納罰
    鍰同時，逕以板監稽違字第Ｃ00000000號執行單將
    受處分人之職業大客車駕照予以執行吊銷。
二、原裁定意旨略以：
  (一)按汽車駕駛人，有未領有駕駛執照駕車之情形者，處新臺幣
    六千元以上一萬二千元以下罰鍰，並當場禁止其駕駛及扣留
    其車輛牌照，道路交通管理處罰條例第二十一條第一項第一
    款定有明文。
  (二)經查：
  1.本件異議人即受處分人甲○○未考領任何種類之機器腳踏車
    駕駛執照，其所考領之職業大客車駕駛執照經交通部公路總
    局臺北區監理所於九十六年五月二十三日以北監稽違字第九
    六－○五－四六四－五號執行單吊扣期間自九十六年五月二
    十三日起至同年六月二十二日止，且異議人於吊扣駕照之上
    開時、地騎乘前揭重型機車為警舉發之事實，此為異議人所
    不否認，並有臺北縣政府北縣警交字第Ｃ00000000
    號舉發違反道路交通管理事件通知、交通部公路總局臺北區
    監理所北監稽違字第九六－○五－四六四－五號駕駛執照執
    行單及證號查詢汽車駕駛人各乙紙在卷可稽，故異議人確有
    於未領有重型機車駕駛執照，復在其職業大客車駕駛執照吊
    扣期間而駕駛重型機車之行為無訛。
  2.按「法官依據法律獨立審判，各機關依其職掌就有關法規為
    釋示之行政命令，法官於審判案件時，故可予以引用，但仍
    得依據法律，表示適當之不同見解，並不受其拘束」，司法
    院大法官釋字第一三七號及第二一六號解釋皆有明文。經查
    ：原處分機關就有關駕駛人所領用小型車以上駕駛執照吊扣
    期間，未領有機車駕照，騎乘重型或輕型機車交通違規事件
    ，固表明係依據交通部九十年十一月二十日交路九十字第○
    六三一一九號函、九十年十一月二十八日交路九十字第○六
    五九八七號函裁處，而該第○六五九八七號函函說明欄雖謂
    ：「二．．．旨揭違規行為（即駕駛人所領用小型車以上駕
    駛執照吊扣期間，未領有機車駕駛執照，騎乘重型或輕型機
    車交通違規，應如何裁罰？）應依道路交通管理處罰條例第
    二十一條第一項第七款處罰，並依同條第四項吊銷其原吊扣
    之小型車以上駕駛執照」等語，然依前揭大法官解釋之意旨
    ，該函釋並不拘束本院。
  3.又按「汽車駕駛執照分為左列各類：一小型車普通駕駛執照
    。二大貨車普通駕駛執照。三大客車普通駕駛執照。四聯結
    車普通駕駛執照。五小型車職業駕駛執照。六大貨車職業駕
    駛執照。七大客車職業駕駛執照。八聯結車職業駕駛執照。
    九國際駕駛執照。十輕型機器腳踏車駕駛執照。十一重型機器
    腳踏車駕駛執照。十二普通重型機器腳踏車駕駛執照。十三大型
    重型機器腳踏車駕駛執照」、「汽車駕駛人取得高一級車類
    之駕駛資格者，應換發駕駛執照，並准其駕駛較低級車類之
    車輛，其規定如左：一已領有聯結車駕駛執照者，得駕駛大
    客車、大貨車、代用大客車、大客貨兩用車、曳引車、小型
    車、輕型機器腳踏車。二已領有大客車駕駛執照者，得駕駛
    大貨車、代用大客車、大客貨兩用車、曳引車、小型車、輕
    型機器腳踏車。三已領有大貨車駕駛執照者，得駕駛小型車
    、輕型機器腳踏車。四已領有小型車駕駛執照者，得駕駛輕
    型機器腳踏車。五已領有大型重型機器腳踏車駕駛執照者，
    得駕駛普通重型機器腳踏車、輕型機器腳踏車。六已領有普
    通重型機器腳踏車駕駛執照者，得駕駛輕型機器腳踏車。
    七已領有重型機器腳踏車駕駛執照者，得駕駛普通重型機器
    腳踏車、輕型機器腳踏車。八已領有聯結車、大客車、大貨
    車或小型車駕駛執照者，得駕駛小型車並附掛輕型拖車。原
    領有職業駕駛執照之駕駛人，取得高一級車類之普通駕駛執
    照資格滿三個月者，得換領同級車類之職業駕駛執照」，道
    路交通安全規則第五十三條及第六十一條分別定有明文。可
    知縱領有聯結車、大客車、大貨車、小型車之駕駛執照，仍
    不得依上開規定，換發大型重型或普通重型機車之駕駛執照
    ，而駕駛較低級之大型重型或普通重型機車。職此，異議人
    縱領有職業大客車駕駛執照，亦不得換發大型重型或普通重
    型機車之駕駛執照而駕駛大型重型或普通重型機車，而異議
    人又未曾取得大型重型或普通重型機車之駕駛執照，其未取
    得大型重型或普通重型機車駕駛執照而騎乘重型機車，即屬
    無照駕駛，縱使異議人於職業大客車駕駛執照吊扣期間而騎
    乘重型機車，亦係未領有駕駛執照駕駛機器腳踏車。況道路
    交通管理處罰條例第六十八條已於九十四年十二月二十八日
    修正，並自九十五年三月一日起施行生效，且上開條文原係
    規定：「汽車駕駛人因違反本條例及道路交通安全規則之規
    定，受吊扣或吊銷駕駛執照處分時，吊扣或吊銷其持有各級
    車類之駕駛執照」，並經修正為現行之規定：「汽車駕駛人
    ，因違反本條例及道路交通安全規則之規定，受吊銷駕駛執
    照處分時，吊銷其持有各級車類之駕駛執照」，且上開條文
    於九十四年十二月二十八日修正時，亦將依原條文中「吊扣
    或」三字刪除，而僅餘現行之「吊銷」，依「明示其一，排
    除其他」之法理，現行之上開規定應係明示排除「吊扣駕駛
    執照處分時，吊扣其持有各級車類之駕駛執照」之規定，而
    僅餘「吊銷駕駛執照處分時，始吊銷其持有各級車類之駕駛
    執照」之規定，則原處分機關於移送書上引用該條例第六十
    八條之規定，顯有未洽。
  4.從而，本件異議人為職業大客車駕駛執照之駕駛人，未考領
    重型機車駕駛執照，則異議人於職業大客車駕駛執照吊扣期
    間駕駛重型機車，應認其係未領有重型機車駕駛執照而駕駛
    重型機車，始為適當。
  5.綜上所述，原處分機關依照道路交通管理處罰條例第二十一
    條第一項第五款之規定裁罰六千元，且於裁決書上漏未載明
    依同條第四項之規定，卻逕予執行吊銷駕駛人原吊扣之職業
    大客車駕駛執照，實難認為適法。故本件異議為有理由，爰
    將原處分撤銷，另依道路交通管理處罰條例第二十一條第一
    項第一款規定，由本院依職權逕予裁處最低額罰鍰六千元等
    語在案。
三、抗告意旨略以：
  (一)按「汽車駕駛人，有下列情形之一者，處新臺幣六千元以上
    一萬二千元以下罰鍰，並當場禁止其駕駛：五駕駛執照吊扣
    期間駕駛小型車或機器腳踏車。第五款並吊銷其駕駛執照」
    、「汽車駕駛人曾依本條例其他各款規定吊銷駕駛執照者，
    一年內不得考領駕駛執照」、「汽車駕駛人，因違反本條例
    及道路交通安全規則之規定，受吊銷駕駛執照處分時，吊銷
    其持有各級車類之駕駛執照」，為前述條例第二十一條第一
    項第五款及第四項後段、第六十七條第三項、第六十八條所
    明定。
  (二)本件異議人甲○○雖係騎乘普通重型機車為警舉發而遭吊銷
    汽車駕駛執照，然駕駛人因違反道路交通管理處罰條例相關
    規定，致遭吊扣或吊銷駕駛執照處分者，意謂其違規行為對
    道路交通秩序之維持及道路交通安全已生較大之影響，故依
    上開條例第六十八條之規定，吊銷其持有各級車類之駕駛執
    照，以限制其繼續駕車行駛道路之權利，其係屬駕駛行為之
    限制，並不因所持駕駛執照種類不同而有所差異。是以，異
    議人在其吊扣期間內，其繼續駕駛各級車輛行駛道路之權利
    均應受限制，則包括機車在內之各級車輛異議人均不得行駛
    ，其理自明。查本案違規時間九十六年六月二十三日下午七
    時三十五分確實為異議人汽車駕駛執照吊扣期間，抗告人爰
    依上述規定處罰異議人罰鍰新臺幣六千元，並吊銷駕駛執照
    ，一年內不得重新考領。惟抗告人九十六年六月六日板監裁
    字裁四一─Ｃ00000000號裁決書誤漏載違反法條第
    二十一條第四項後段、第六十七條第三項及第六十八條，但
    執行內容並無悖於相關規定等語，提起抗告，請求本院撤銷
    原審裁定。
四、經查：
  (一)本件受處分人甲○○未考領任何種類之機器腳踏車駕駛執照
    ，而其所考領之職業大客車駕駛執照業經交通部公路總局臺
    北區監理所於九十六年五月二十三日以北監稽違字第九六－
    ○五－四六四－五號執行單吊扣，期間自九十六年五月二十
    三日起至同年六月二十二日止，且受處分人於上揭職業大客
    車駕駛執照吊扣期間，確有於前開時、地騎乘重型機車為警
    舉發之事實，亦為受處分人所不否認，堪認受處分人確有於
    未領有重型機車駕駛執照，復在其職業大客車駕駛執照吊扣
    期間而駕駛上載重型機車之行為無訛等情，業經原裁定論載
    明確。
  (二)道路交通管理處罰條例第二十一條第一項第五款固規定：「
    汽車駕駛人，有下列情形之一者，處新臺幣六千元以上一萬
    二千元以下罰鍰，並當場禁止其駕駛：五駕駛執照吊扣期間
    駕駛小型車或機器腳踏車」。然其所指「駕駛執照」吊扣期
    間，是否僅指「小型車或機器腳踏車之駕駛執照」經吊扣之
    期間；抑或包含「所有種類車輛之駕駛執照」被吊扣之期間
    均在內，則無明文。按法律解釋除不能超出文義解釋之最大
    範圍外，尚須與立法意旨相符。查上開條款之規定若指：小
    型車或機器腳踏車駕駛執照以外之其他駕駛執照遭吊扣期間
    ，駕駛小型車或機器腳踏車，仍需加以處罰者，則於行為人
    仍持有小型車或機器腳踏車駕照而僅他種駕駛執照遭吊扣之
    情形，其駕駛小型車或機器腳踏車之行為，既無破壞交通秩
    序、危害交通安全之虞，顯與該條例第一條所示「為加強道
    路交通管理，維護交通秩序，確保交通安全」之立法目的不
    符，是上開道路交通管理處罰條例第二十一條第一項第五款
    所指「駕駛執照」吊扣期間，顯僅指「小型車或機器腳踏車
    之駕駛執照吊扣」之期間，而仍駕駛小型車或機器腳踏車之
    情形而言。此依體系解釋方法，由同條項第一款所稱「未領
    有駕駛執照駕駛小型車或機器腳踏車」之規定，係指未領有
    「小型車或機器腳踏車」駕駛執照，而駕駛小型車或機器腳
    踏車之情形，益徵同條項第五款僅指「小型車或機器腳踏車
    之駕駛執照吊扣」之期間，而仍駕駛小型車或機器腳踏車之
    情形，始予處罰。
  (三)又再參諸上揭道路交通安全規則第五十三條及第六十一條之
    規定，可知行為人縱領有聯結車、大客車、大貨車、小型車
    之駕駛執照，仍不得依上開規定，換發大型重刑或普通重型
    機車之駕駛執照，以駕駛較低級之大型重型或普通重型機車
    。職此，本件受處分人縱領有職業大客車駕駛執照，亦不得
    換發大型重型或普通重型機車之駕駛執照而駕駛大型重型或
    普通重型機車，而受處分人又未曾取得大型重型或普通重型
    機車之駕駛執照，其未取得大型重型或普通重型機車駕駛執
    照而騎乘重型機車，即屬道路交通管理處罰條例第二十一條
    第一項第一款「未領有駕駛執照駕駛小型車或機器腳踏車」
    ，縱使受處分人於職業大客車駕駛執照吊扣期間而騎乘重型
    機車，亦核與同條項第五款規定之情形未符。
  (四)至抗告意旨所稱：駕駛人因違反道路交通管理處罰條例相關
    規定，致遭吊扣或吊銷駕駛執照處分者，意謂其違規行為對
    道路交通秩序之維持及道路交通安全已生較大之影響，故依
    道路交通管理處罰條例第六十八條之規定，吊銷其持有各級
    車類之駕駛執照，以限制其繼續駕車行駛道路之權利，其係
    屬駕駛行為之限制，並不因所持駕駛執照種類不同而有所差
    異云云，固屬對第六十八條規定之立法意旨所為闡釋，然該
    條規定僅係就違反道路交通管理處罰條例、道路交通安全規
    則之法律效果所為之規定，是本件受處分人究違犯道路交通
    管理處罰條例第二十一條第一項第一款之規定，抑或係違反
    同條項第五款之規定故須併依同條第四項之規定吊銷其駕駛
    執照，始為本件應審究者，故本件抗告意旨徒憑違反道路交
    通管理處罰條例之法律效果為由，指摘原裁定就本件受處分
    人該當同條例第二十一條第一項第一款規定等論述提起抗告
    ，自無理由。綜上所述，本件受處分人既係違反道路交通管
    理處罰條例第二十一條第一項第一款之規定，而非同條項第
    五款之規定，則原審裁定將原處分撤銷，改為受處分人甲○
    ○未領有重型機車駕駛執照而駕駛重型機車，處罰鍰新臺幣
    六千元之諭知，核無不當。抗告人以前揭情詞抗告為無理由
    ，應予駁回。
五、據上論結，應依道路交通案件處理辦法第二十六條，刑事訴
    訟法第四百十二條，裁定如主文。
中    華    民    國    97    年    1     月    25    日
              刑事第十八庭審判長法  官  溫耀源
                                法  官  周政達
                                法  官  段景榕
以上正本證明與原本無異。
不得再抗告。
                                書記官  陳靜姿
中    華    民    國    97    年    1     月    28    日


司法院資訊處製作；財團法人民間司法改革基金會備份。
